臺灣高等法院臺中分院刑事裁定　　　　　　　　　　　九十三年度聲字第七三七號
　　聲　請　人　甲○○即受刑.
　　受　刑　人　乙○○
右列聲請人因受刑人違反公職人員選舉罷免法案件，不服檢察官之執行指揮（臺灣彰
化地方法院檢察署九十三年度執字第二七○四號），提出聲明異議，本院裁定如左：
    主      文
聲明異議駁回。
    理      由
一、聲明異議意旨略以：聲請人甲○○之配偶即受刑人乙○○，因違反公職人員選舉
    罷免法案件，原經地方法院判決無罪，後經鈞院以九十三年度選上字第二二二號
    刑事判決，改判有期徒刑五月，如易科罰金以佰元折算壹日，褫奪公權二年確
    定。原執行檢察官係以受刑人所檢附之證明不足證明受刑人有身體、教育、職業
    、家庭關係，執行顯有困難之事由，及受刑人仍對原判決表示不公平，而認受刑
    人符合刑法第四十一條第一項但書（聲請人漏載第一項）「因不執行所宣告之刑
    難收矯正之效，或難以維持法秩序」，乃不准受刑人易科罰金。然查：
  (一)刑法第四十一條第一項（聲請人漏載第一項）規定：「犯最重本刑為五年以下有
    期徒刑以下之刑之罪，而受六個月以下有期徒刑或拘役之宣告，因身體、教育、
    職業、家庭之關係或其他正當事由，執行顯有困難者，得以一元以上三元以下折
    算一日，易科罰金。但確因不執行所宣告之刑，難收矯正之效，或難以維持法秩
    序者，不在此限。」，故該條項但書之規定，應本於例外從嚴解釋原則，所謂「
    因不執行所宣告之刑，難收矯正之效，或難以維持法秩序者，不在此限」，應僅
    限於特別之情況，且此情況也應有客觀之具體事證以佐證，絕非受刑人對原判決
    有「冤枉」或「不公平」之鳴，即屬有該條項但書之事由，原執行檢察官對該條
    項但書之適用顯然有恣意、濫用之嫌。
  (二)受刑人與媳婦雖未同住，然媳婦仍是必須將三名小孩載到受刑人住處，由受刑人
    幫忙照顧。因受刑人之子已過世，媳婦所生三名小孩又年幼（一名幼稚園、一名
    國小、一名國中），此有受刑人所檢具之戶籍資料可稽。媳婦為了養育三名小孩
    ，所需生活費甚鉅，白天甚至晚上要上班養家，無法全天照顧，也需受刑人幫忙
    照顧，顯然有家庭之關係，而執行顯有困難之情事。
  (三)再者，受刑人已逾六十五歲，身體機能已逐漸老化，原已不適合監獄生活。受刑
    人患有左側股骨頸骨折，最近已接受手術，現仍需門診追蹤治療，受刑人勉強步
    行準時報到，檢察官竟解釋受刑人行動尚稱良好，實令人訝異！另受刑人之眼睛
    於九十三年九月九日才動手術（白內障），而手術後併發眼瞼發炎，尚須定期回
    診治療，定期服用藥物。又受刑人有肺結核病史及支氣管性哮喘，現仍定期到彰
    化縣立慢性病防治所接受治療，而肺結核為法定傳染病，並不適於監獄生活。可
    知受刑人年紀大，有眾多毛病，平時已苦不堪言，監所內之固定門診根本無法妥
    適處理。
  (四)綜上所述，原檢察官之執行指揮實有不當之情事，爰依刑事訴訟法第四百八十四
    條規定向鈞院聲明異議，請撤銷檢察官之不當指揮執行，裁定受刑人准予易科罰
    金等語。
二、經查：經本院依職權調取臺灣彰化地方法院檢察署九十三年度執字第二七○四號
    全案卷宗後核閱檢察官不准易科罰金之理由係：「受刑人提出需要照顧三位孫子
    ，然其復稱其孫子與其媳婦同住於媳婦之娘家，顯然其孫子已有足夠之人可照顧
    養護。再受刑人僅患有左側股骨頸骨折，宜門診追蹤治療，顯見其行動能力尚稱
    良好，況監所亦有固定門診之醫療提供，亦不致影響其身體狀況。再者，受刑人
    稱有肺結核，然未提出證明實其說，復查：受刑人對本件判決仍覺冤枉，足見其
    法治觀念薄弱未能自我警惕，僅科以罰金，顯然不足收執行之效」等語（詳見臺
    灣彰化地方法院檢察署九十三年度執字第二七○四號卷第三十四頁）。茲就聲請
    人聲明異議之理由分別說明如后：
  (一)有關受刑人是否需幫忙照顧其媳婦之三名孫子部分，聲請人先於九十三年十月十
    五日所提之刑事聲明異議狀稱：受刑人與媳婦雖未同住，然媳婦仍是必須將三名
    小孩載到受刑人住處，由受刑人幫忙照顧云云，繼則於同年月二十日提出刑事補
    充聲請異議理由狀改稱：受刑人與媳婦盧淑媛雖不同戶籍，然兩人之戶籍地址均
    為同一地方（即田中鎮○○里○○○街一○二號）云云，惟受刑人與其媳婦盧淑
    媛之戶籍地址縱屬相同，此僅係其等向戶政事務所登記之戶籍資料，無法用以證
    明其二人確實同住該址，況受刑人已向執行檢察官陳稱：其孫子係與其媳婦同住
    於媳婦之娘家乙情，可見受刑人實未與其媳婦及孫子同住。又衡情受刑人之媳婦
    既攜同幼子返回娘家居住，應係其媳婦認其母子在娘家居住較能受到照顧，是受
    刑人之孫子已有娘家之親友足以照顧養護，故聲請人稱受刑人需幫忙照顧三名孫
    子，顯有家庭之關係，而執行顯有困難之情事云云，不足採信。
  (二)有關受刑人之身體是否因患有左側股骨頸骨折、眼疾及肺結核等疾病而不適於監
    獄生活部分，依序說明如下：
    1.就受刑人所患左側股骨頸骨折乙節，聲請人固提出彰化秀傳醫院於九十三年六
      月二日所出具之診斷證明書影本一紙為證。惟觀諸該紙診斷證明書僅記載「病
      名：左側股骨頸骨折」及「醫生囑言：（受刑人）因上述病因，於９２年７月
      ２８日入院，當日手術復位及鋼板鋼釘固定治療，於９２（誤載為９３）年８
      月１日出院，共計５天，宜門診治療追蹤，於９２（誤載為９３）年８月６日
      於９３年６月２日門診治療，共計７次」等語，益見受刑人之受刑人此部分疾
      病僅須門診治療即可，且受刑人最後一次門診治療之時間為九十三年六月二日
      ，距其於九十三年九月三十日向執行檢察官報到之日（詳見臺灣彰化地方法院
      檢察署九十三年度執字第二七○四號卷第三十四頁），已逾三個月之久，且縱
      使受刑人就此部分疾病仍有門診治療之必要，監所亦有提供固定門診之醫療，
      尚不致影響其身體狀況，是要難因受刑人曾患有此部分疾病即可遽認其有身體
      關係而有執行困難之情事。
    2.就受刑人所患眼疾乙節，聲請人固提出陽明眼科於九十三年十月十二日所出具
      之診斷證明書影本一紙為證。惟觀諸該紙診斷證明書僅記載「病名：左眼白內
      障手術」及「醫生囑言：病人（指受刑人）因左眼白內障於９３年９月９日於
      本院接受左眼白內障摘除及人工水晶體置入手術，術後併發眼瞼發炎，宜門診
      繼續追蹤治療」等語，可知受刑人於九十三年九月間確因左眼白內障接受手術
      治療，且術後併發眼瞼發炎，惟醫囑僅係「宜門診繼續追蹤治療」，而監所亦
      有提供固定門診之醫療，並不致影響其身體狀況，故難以受刑人曾患有此部分
      疾病即可遽認其有身體關係而有執行困難之情事。
    3.就受刑人所患肺結核乙節，聲請人固提出彰化縣慢性病防治所於九十三年十月
      十一日所出具之肺部Ｘ光檢查證明單影本一紙為證。惟觀諸該證明單係記載「
      檢查結果：1.病患（指受刑人）為陳舊性肺結核（治療期間：86.7.15-87.2.
      20），2.支氣管性哮喘，須治療」等語，可知受刑人僅係陳舊性肺結核病患，
      曾於八十六年七月間至八十七年二月間接受治療，現應無再予隔離之必要。再
      者，受刑人所患支氣管性哮喘，雖須接受治療，惟監所提供有固定門診之醫療
      ，尚不致影響其身體狀況，亦難以受刑人曾患有此部分疾病即可遽認其有身體
      關係而有執行困難之情事。
    4.綜上各節，聲請人所稱受刑人身體機能老化，且患有諸多疾病，已不適合監獄
      生活，自有因身體之關係，而執行顯有困難之情事云云，委無足採。
  (三)又執行檢察官以受刑人對本件判決仍覺冤枉，足見其法治觀念薄弱未能自我警惕
    而認其僅科以罰金，顯然不足收執行之效乙節，亦難認有何不當之處。
  (四)此外，聲請人並無法提出受刑人不能受刑之執行之其他理由，又本院認易科罰金
    之准駁應屬檢察官指揮執行權限審酌範圍，從而檢察官上開不准易科罰金之執行
    指揮並無不當。聲請人之聲明異議，為無理由，應予駁回。
三、據上論斷，應依刑事訴訟法第四百八十六條，裁定如主文。
中      華      民      國    九十三    年    十      月    二十九    日
                                   臺灣高等法院臺中分院刑事第七庭
                                         審判長法  官　林  榮　龍
                                               法　官  林  宜  民
                                               法　官  許　秀　芬
右正本證明與原本無異。
得再抗告，如不服本裁定，應於裁定送達後五日內向本院提出再抗告狀。
                                               書記官　金  珍  華
中     華     民     國     九十三     年     十一     月      三       日
                                                              　　　　　Ｆ
